臺灣臺北地方法院刑事判決　　　　　　　 96年度訴字第504號
公　訴　人　臺灣臺北地方法院檢察署檢察官
被　　　告　甲○○
上列被告因違反著作權案件，經檢察官提起公訴（95年度偵字第
26918號），本院判決如下：
    主  文
甲○○意圖銷售而擅自以重製之方法侵害他人之著作財產權，處
有期徒刑柒月，減為有期徒刑參月又拾伍日，如易科罰金以銀元
參佰元即新台幣玖佰元折算壹日。扣案之「斗數思過崖」書籍壹
本沒收。
    事  實
一、甲○○（筆名柳川俠隱）明知楊琳傑（筆名星野）、簡珮珊
    （筆名幸福波斯貓、金吉拉）、陳園僑（筆名大海）、張嘉
    慧（筆名ＣＡＳＹ）於禧達康資訊股份有限公司（址設臺北
    市中山區○○○路○段五二號八樓之三，負責人張盛舒，下
    稱禧達康公司）所設立之「科技紫微網」網站留言板上所發
    表之文章，為其等享有著作權之語文著作，並約定將著作財
    產權移轉予禧達康公司所有，故未經禧達康公司之同意或授
    權，不得擅自以重製之方式侵害該等著作權。惟甲○○竟意
    圖出書銷售，於民國九十五年三月間，未經禧達康公司之同
    意或授權，擅自重製楊琳傑等人在「科技紫微網」網站上發
    表之文章，另加上其個人之評論或想法，彙集編成「斗數思
    過崖」一書（重製楊琳傑等人著作之頁碼行數詳如附表一、
    三所示），並交由不知情之武陵出版社負責人林輝慶，於同
    年四月間在臺北市大安區○○○路○段十九巷十九號出版發
    行，以每本新臺幣（下同）二百八十元之價格於市場上銷售
    ，以此方式侵害禧達康公司享有之著作財產權。
二、案經禧達康公司訴由台灣台北地方法院檢察署檢察官偵查後
    起訴。
    理  由
一、訊據被告甲○○固承認「斗數思過崖」一書係其所著，書中
    有引用禧達康公司所設立之「科技紫微網」中數篇文章，頁
    碼行數即如附表一、三所示，之後並委由林輝慶負責之武陵
    出版社出版之事實，惟否認有何違反著作權法之犯行，辯稱
    ：係基於文學批評之角度書寫，並供評論、研究、教學紫微
    斗數之用，書裡面均清楚標明出處，並非盜用，況其引用之
    行數篇幅僅占該書百分之四點九一，數量甚低，應符合著作
    權法之合理使用，其所取得之版稅甚少，並無營利之商業目
    的云云，經查：
(一)、被告有於九十五年三月間未獲禧達康公司之同意，在其編著
    之「斗數思過崖」一書中如附表一、三所示之頁碼行數，引
    用楊琳傑等人在「科技紫微網」網站上發表之文章，嗣於同
    年四月間交由不知情之武陵出版社負責人林輝慶，在上址出
    版發行，並以每本二百八十元之價格於市場上銷售乙節，為
    被告所自承，並經林輝慶於檢察官偵訊時證述無誤（九十五
    年度他字第五六四九號卷第七二至七四頁），此外，復有禧
    達康公司提出之「科技紫微網」網站列印資料、被告與林輝
    慶簽立之出版契約書、被告提出之「斗數思過崖」一書、被
    告自行提出之節錄頁碼行數對照表各一份附卷為憑，自堪認
    定屬實（同上他字卷第六九之一、七九、一０九頁，本院卷
    第一三八至一六八頁）。而上開頁碼行數所載之文章，分別
    係楊琳傑（筆名星野）、簡珮珊（筆名幸福波斯貓、金吉拉
    ）、陳園僑（筆名大海）、張嘉慧（筆名ＣＡＳＹ）享有著
    作權之語文著作，並已移轉著作財產權予禧達康公司乙節，
    復有著作財產移轉協議書四紙在卷可稽（同上他字卷第一０
    四至一０七頁），足見告訴代理人指述此部分著作財產權為
    禧達康公司所有，亦無疑義。
(二)、次按，著作之合理使用，不構成著作財產權之侵害。著作之
    利用是否合於著作權法第四十四條至第六十三條規定或其他
    合理使用之情形，應審酌一切情狀，尤應注意利用之目的及
    性質，包括係為商業目的或非營利之教育目的、著作之性質
    、所利用之質量及其在整個著作所占之比例、利用結果對著
    作潛在市場與現在價值之影響等事項，以為判斷之基準，同
    法第六十五條第一項定有明文。查被告引用「科技紫微網」
    上之語文著作，成為「斗數思過崖」一書之部分內容，而該
    書係以有償方式發行銷售予一般不特定之消費者，顯係供商
    業用途，而非以無償供人閱覽之方式流通，至被告獲取之版
    稅多寡，僅係該書是否暢銷以及被告與出版商洽談約定之問
    題，無礙於該書係供販售目的之認定。又「斗數思過崖」一
    書之性質，係以例題方式試圖分析命盤，與一般學術論文、
    研究報告著作之性質，亦屬有別。再就被告引用他人文章在
    「斗數思過崖」一書所佔之質、量而言，以數量觀之，若以
    行數計算，被告引用附表一、三所示之語文著作，共計有二
    百八十行，被告雖稱若以每頁二十五行計算，全書共二百八
    十七頁，則附表一、三所示之行數僅占「斗數思過崖」一書
    百分之四點九一，惟該書因編排關係，係以小篇短文分段鋪
    陳之方式寫作，並非每頁均寫滿二十五行，例如第一百四十
    八頁只有三行文字，第二百七十六頁甚至為空白頁；且該書
    每一討論標題均會穿插分析命盤之表格，平均七、八頁左右
    即會出現一命盤表格，該等表格佔有一頁之篇幅，可見該書
    非如長篇小說般，屬於文字密度甚高之著作，則被告以上述
    行數方式計算比例，即無法忠實反應附表一、三語文著作在
    該書所佔之數量比例。而該書共二百八十七頁，扣除序言、
    命盤表格、代跋之頁數，可知內容部分純文字之頁數僅餘二
    百五十頁左右，則附表一、三之語文著作共二百八十行，比
    例上約為每頁至少出現一行；又以該書中出現附表一、三所
    示語文著作之頁數計算，共有四十二頁，佔全書總頁數二百
    八十八頁之比例為百分之十四點五八，數量自非稀少；再以
    質之觀點觀察，被告書寫之方式，自卷貳以下係先建立一討
    論標題，就該標題以眾多化名之人分別於某年某月某日發表
    短文，提出有關命盤之問題或試圖解答後，再由被告亦以化
    名方式發表短文，提出個人見解嘗試解答，而附表一、三所
    示之語文著作，即分散穿插在卷貳、卷參之各大討論標題內
    ，可見各大標題之討論內容，均係在附表一、三之語文著作
    鋪陳下，被告才接續抒發己見，而該書共有卷壹至卷參三大
    部分，卷壹僅佔十九頁，卷貳係從四三頁至九一頁，卷參則
    從九九至二五六頁，可見卷貳與卷參係該書之主要重點所在
    ，故從質之觀點觀察，附表一、三之語文著作穿插出現在該
    書最重要之內容部分，則各該語文著作之存在，自非微不足
    道不具質量之文章。再者，禧達康公司設立「科技紫微網」
    之目的，係供網友上網提出命理方面之問題，再由該公司負
    責人或受僱人試圖分析解答，有前述網站列印資料可參；而
    被告書寫「斗數思過崖」之目的，亦係以例題方式解答分析
    命盤，況被告於序言即提到「筆者曾幾度化名出訪，與科技
    紫微網主持人張盛舒、義工星野等交鋒論劍，唇槍舌戰你來
    我往之際，均能對事不對人，緊扣研究命理的應有態度與基
    本方向拋磚引玉... 」（見該書第十五至十六頁）；又於卷
    貳標題「科技定盤霧煞煞」提到「有不少人向筆者表示，他
    們在張盛舒網站定盤了很多次，可是出現的命盤主星總是和
    原來不一樣... 筆者在這裡有感而發在此不惜還原現場，特
    摘錄剪輯若干精華片段以饗讀者，並適時穿插加註更豐富而
    深入的異見，讓讀者對定盤有更清楚、透徹之認識... 」等
    語（見該書第六十頁），可見「科技紫微網」之經營模式與
    討論內容均與被告書寫「斗數思過崖」之內容方向相同；再
    參酌被告於該書提到「類似這類讓網友越弄越糊塗的定盤困
    惑，幾乎是三不五時，就會在該科技網站的流言版上湧現..
    . 」（見該書第五四頁），而被告引用其他非禧達康公司員
    工在網路上以化名所為之流言，亦提到「張盛舒網站的定盤
    ，是不是要把人的生辰改來改去阿？張盛舒的定盤太離譜..
    . 」（見該書第七六、七八頁），已直指禧達康公司負責人
    在「科技紫微網」上回答網友之問題不甚正確，則該書內容
    對於禧達康公司經營「科技紫微網」之潛在市場與現在價值
    之影響，當屬重大。綜上各點，實難認為被告於該書中引用
    附表一、三所示之語文著作，符合著作權法合理使用之規定
    。
(三)、被告引用附表一、三所示之語文著作，並未符合著作權法合
    理使用之規定，已如前述。縱認被告有符合著作權法第五十
    二條為評論、研究或其他正當之目的，可合理使用他人之著
    作，亦應依同法第六十四條之規定，明示其出處。被告雖於
    前述卷貳第六十頁表明摘錄部分張盛舒網站上片段以饗讀者
    ，但其之後所引用之文章，並未標明何段係摘自「科技紫微
    網」，何段係被告自己所書寫，一概均以化名、筆名方式出
    現；參酌現今網路通訊發達，多數人於網路上發表語文著作
    時，為顧及個人隱私或便利性，大多係以筆名為之，而未記
    明其真實姓名，故為特定、瞭解該語文著作之出處，除需標
    示著作人之筆名外，尚應包括其發表之網址；則被告於該書
    僅表明楊琳傑等人之筆名，而未明示該等著作係引自「科技
    紫微網」，亦未與自己創作之文章區隔標示，實難認為其已
    合理明示出處。
(四)、綜上所述，被告所辯均不足採，本件事證明確，被告犯行堪
    以認定。
二、論罪科刑部分：
(一)、查被告甲○○行為後，刑法業於九十四年二月二日修正公布
    部分條文，並於九十五年七月一日施行。依修正後刑法第二
    條第一項規定：「行為後法律有變更者，適用行為時之法律
    。但行為後之法律有利於行為人者，適用最有利於行為人之
    法律。」，此條規定係規範行為後法律變更所生新舊法律比
    較適用之準據，是刑法第二條本身雖經修正，尚無比較新舊
    法之問題，應一律適用裁判時之現行刑法第二條，以決定適
    用之刑罰法律。
(二)、核被告甲○○所為，係犯著作權法第九十一條第二項之意圖
    銷售而擅自以重製方法侵害他人之著作財產權罪。同時觸犯
    著作權法第九十一條之一第二項之明知係侵害著作財產權之
    重製物而散布罪。其散布違法重製物之低度行為，應為意圖
    銷售而違法重製之高度行為所吸收，不另論罪。檢察官認為
    上述兩罪係牽連關係，尚有誤會。再被告引用附表一、三所
    示各篇語文著作之行為，係在密接之時間內，基於書寫「斗
    數思過崖」該本書之同一目的所為，侵害法益亦屬同一，應
    為接續犯。起訴書雖未就被告侵害附表三所示張嘉慧所著之
    語文著作部分予以起訴，惟該次犯行與前開業經起訴並經本
    院論罪之部分，既具有接續犯之裁判上一罪關係，且業經告
    訴人提出告訴，自為起訴效力所及，本院應併為審判。爰審
    酌被告並無任何前科紀錄，有臺灣高等法院被告前案紀錄表
    一紙附卷為憑，足見其素行良好，惟被告與告訴人負責人係
    屬同領域之同好，本應互相尊重而以良性評論方式探討問題
    ，被告卻未經授權擅自重製告訴人享有如附表一、三所示著
    作財產權之文章，對於告訴人潛在市場及價值造成之損害不
    輕，以及被告犯罪後未思以道歉或引用出處等方式彌補，未
    見悔意等一切情狀，量處如主文所示之刑。其次，被告行為
    後，刑法易科罰金之規定業經修正，修正前刑法第四十一條
    第一項規定：「犯最重本刑為五年以下有期徒刑以下之刑之
    罪，而受六個月以下有期徒刑或拘役之宣告，因身體、教育
    、職業、家庭之關係或其他正當事由，執行顯有困難者，得
    以（銀元）一元以上三元以下折算一日，易科罰金。」。又
    被告行為時之易科罰金折算標準，依廢止前罰金罰鍰提高標
    準條例第二條規定（現已刪除），就其原定數額提高為一百
    倍折算一日，是本件被告行為時之易科罰金折算標準，應以
    銀元一百元至三百元即新臺幣三百元至九百元折算為一日。
    惟被告行為後新法第四十一條第一項前段修正為：「犯最重
    本刑為五年以下有期徒刑以下之刑之罪，而受六個月以下有
    期徒刑或拘役之宣告者，得以新臺幣一千元、二千元或三千
    元折算一日，易科罰金。」。比較修正前後之易科罰金折算
    標準，以修正前之規定較有利於被告，爰依修正前之規定諭
    知易科罰金之折算標準。再者，中華民國九十六年罪犯減刑
    條例於九十六年六月十五日通過，並自九十六年七月十六日
    開始施行，查被告之犯罪行為係在九十六年四月二十四日以
    前所為，且經本院宣告有期徒刑一年六月以下之刑，而無前
    述條例第三條規定不予減刑之情形，合於減刑之條件，應依
    該條例第二條第一項第三款規定減其刑期如主文所示，並諭
    知易科罰金之折算標準。末查，扣案之「斗數思過崖」書籍
    一本，為被告自行提出之物，該書係被告所有因犯罪所得之
    物，爰依著作權法第九十八條之規定宣告沒收。
三、不另為不受理部分：
(一)、公訴意旨略以：被告甲○○明知禧達康公司負責人張盛舒於
    該公司設立之「科技紫微網」網站留言板上發表之文章，著
    作財產權屬於禧達康公司，未經禧達康公司同意或授權，不
    得擅自以重製之方式侵害著作權，竟意圖銷售，於九十五年
    三月間，在臺北市大安區○○○路○段十九巷十九號未經禧
    達康公司之同意或授權，擅自重製上述文章作品，彙集編成
    「斗數思過崖」一書，交由不知情之武陵出版有限公司出版
    發行，以每本二百八十元之價格於市場上銷售牟利，因認被
    告此部分涉有違反著作權法第九十一條第二項、第九十一條
    之一第一項之罪嫌。
(二)、按告訴乃論之罪，其告訴應自得為告訴之人知悉犯人之時起
    ，於六個月內為之；又告訴乃論之罪，未經告訴或已逾告訴
    期間者，應諭知不受理之判決，刑事訴訟法第二百三十七條
    第一項、第三百零三條第三款分別定有明文。
(三)、查著作權法第九十一條第二項與九十一條之一第一項之罪，
    依同法第一百條之規定需告訴乃論，故起訴意旨認定被告涉
    有上開罪嫌，自應以張盛舒之部分業已合法提起告訴方屬適
    法。經查：「斗數思過崖」一書中雖有如附表二所示之文章
    ，係摘自張盛舒於「科技紫微網」之發言，但張盛舒個人並
    未就此部分提出告訴，再禧達康公司雖於告訴狀中表明就張
    盛舒之部分提出告訴，但該公司並未檢附相關權利移轉證書
    ，證明張盛舒已將該等著作財產權移轉予禧達康公司所有，
    ，故張盛舒此部分未合法提起告訴。依照首開法條規定，本
    應就被告此部分罪嫌諭知不受理之判決，但檢察官既認被告
    此部分之行為如果成立犯罪，與前述業經本院論罪科刑之部
    分，具有同一犯罪之實質上一罪關係，爰不另為不受理之諭
    知。
據上論斷，應依刑事訴訟法第二百九十九條第一項前段，著作權
法第九十一條第二項、第九十一條之一第一項、第九十八條，刑
法第二條第一項前段、第十一條，修正前刑法第四十一條第一項
前段，廢止前罰金罰鍰提高標準條例第二條，現行法規所定貨幣
單位折算新台幣條例第二條，中華民國九十六年罪犯減刑條例第
二條第一項第三款、第七條、第九條，判決如主文。
本案經檢察官張友寧到庭執行職務
中　　華　　民　　國　　96　　年　　8 　　月　　2　　日
　　　　　　　　　刑事第三庭    審判長法　官　黃雅芬
                                      法  官  胡宗淦
                                      法　官　游士珺
上正本證明與原本無異。
如不服本判決，應於判決送達後10日內向本院提出上訴狀（應抄
附繕本）。告訴人或被害人如對於本判決不服者，應具備理由請
求檢察官上訴，其上訴期間之計算係以檢察官收受判決正本之日
期為準。
                                      書記官  林素霜
中　　華　　民　　國　　96　　年　　8 　　月　　3 　　日
附錄本案論罪科刑法條全文
著作權法第91條
擅自以重製之方法侵害他人之著作財產權者，處 3 年以下有期徒
刑、拘役，或科或併科新臺幣 75 萬元以下罰金。
意圖銷售或出租而擅自以重製之方法侵害他人之著作財產權者，
處6月以上五年以下有期徒刑，得併科新臺幣20萬元以上2 百萬
元以下罰金。
以重製於光碟之方法犯前項之罪者，處6月以上5年以下有期徒刑
，得併科新臺幣50萬元以上5百萬元以下罰金。
著作僅供個人參考或合理使用者，不構成著作權侵害。
附表一：（被告於「斗數思過崖」一書中重製楊琳傑、簡佩珊、
         陳園橋語文著作之頁數）
第61頁第13至18行、第63頁第18至23行、第66頁第7至8行、第67
頁第11至24行、第68頁第1至18行、第72頁第17至22行、第73頁
第1至8行、第73頁第16至23行、第74頁第1至2行、第101頁第6至
8行、第102頁第1至2行、第102頁第11 至14行、第102頁第15至
17行、第105頁第14至16行、第105頁第20至22行、第106頁第7至
9行、第108頁第1至3行、第109頁第15 至18行、第110頁第1至3
行、第110頁第19至22行、第116頁第1至8行、第117頁第12至15
行、第122頁第10至20行、第126頁第20 至23行、第127頁第1至6
行、第134頁第1至3行、第135頁第17至20行、第139頁第11至22
行、第140頁第1行、第140頁第5至7行、第140頁第20至21行、第
142頁第1行、第143頁第17至21行、第144頁第9至13行、第149頁
第6至9行、第149頁第14至18行、第152頁第8至16行、第154頁第
5至8行、第154頁第15至21行、第157頁第9至15行、第179頁第21
至22行、第180頁第1至6行、第195頁第9至12行、第204頁第13至
21行、第212頁第4至14行、第220頁第15至24行、第221頁第1至6
行、第227頁第8至16行、第233頁第22至24行、第234頁第1至3行
、第236頁第5至11行。
附表二：（被告於「斗數思過崖」一書中重製張盛舒語文著作之
          頁數）
第120頁第10至16行、第163頁第16至20行、第166頁第1至2行、第
168頁第19至24行、第169頁第1至10行、第171頁第19至24行、第
172頁第1至3行、第189頁第23行、第190頁第1至4行、第195頁第6
至8行、第269頁第1至6行、第271頁第10至15行。
附表三：（被告於「斗數思過崖」一書中重製張嘉慧語文著作之
          頁數）
第147頁第9至10行。
